---
title: "Análise da Rede de Colaboração de Autores de Pacotes do CRAN usando R"
author: "Giuliano Sposito"
date: "Dezembro de 2017"
output:
  html_document:
    df_print: paged
---

```{r setup, include=FALSE}
# default behavior of document chunks
knitr::opts_chunk$set(echo = TRUE, message = FALSE, warning = FALSE)

# library setup
library(needs)
needs(stringr)   # limpeza e tratamento de strings
needs(tidyverse) # pipeline e manipulacao de dados
needs(igraph)    # manipulacao de grafos
needs(tidygraph) # visualizacoes de redes
needs(ggraph)    # visualizacoes de redes

# default nudge
NUDGE_Y = 0.3

```

Este artigo explora técnicas de *Análise de Redes Sociais* para analisar a rede de colaboração de autores de pacotes de análise para R[^1] publicados no CRAN[^2].

## Conceitos Chaves para Análise de Redes

A *teoria de grafos*, campo da da matemática que estuda as relações entre os objetos de um determinado conjunto, fornece os mecanismos matemáticos que são base para a análise das estruturas da rede. Através do entendimento da estrutura de uma rede é possível ter _insights_ sobre seus padrões, propriedades e indivíduos. 

Um grafo é uma representação matemática de uma rede social, onde os elementos (empresas, pessoas, etc.) são representados por vértices e a relação entre os elementos são representados como arestas entre dois vértices. A ligação (aresta) pode ser direcional ou não direcional. Pode-se associar valores tanto aos nós como arestas.

```{r network}
# Lista de arestas, os números são identificadores dos nós
g_edgelist <- data.frame(
  from = c( 1,1,2,2,3,3,5,5),
  to   = c( 2,3,3,5,4,5,6,7)
) 

# construindo a rede a partir da lista de arestas
g <- g_edgelist %>%
  as.matrix() %>%
  graph.edgelist(directed = FALSE) %>% # usando igraph 
  as_tbl_graph() %>%
  activate("nodes") %>%
  mutate( name = LETTERS[1:7] ) # nomeando os nós

# calculando previamente as métricas
g <- g %>% 
  mutate( degree = centrality_degree(), 
          btwn   = round( centrality_betweenness(),2 ),
          clsn   = round( centrality_closeness(normalized = T),2 ),
          eign   = round( centrality_eigen(scale = F), 2 ))

# fixando o layout previamente para todos os plots terem a mesma disposicao
g_layout <- create_layout(g, layout = "kk")

# plotando o graph
ggraph(g_layout) +
  geom_edge_fan(alpha=0.3) +
  geom_node_point(color="blue",alpha=0.8, size=8) +
  geom_node_text(aes(label=name), color="white") +
  theme_void() +
  ggtitle( "Exemplo de Rede" ) + 
  theme( legend.position = "none" )

```


Há uma série de métricas e propriedades de um grafo que podem fornecer informações relevantes sobre a relação (arestas) entre os indivíduos (vértices) e os próprios indivíduos quando esse representa uma rede social. Iremos explorar algumas propriedades que podem estar ligadas a identificação de capital social, são elas:

* Degree Centrality
* Betweenness Centrality
* Closeness Centrality
* Eigenvector Centrality
* Components
* Density
* Diameter
* Eccentricy


#### Degree Centrality (Grau)

O Grau (_Degree_) é o número de arestas (ou links) que levam para dentro ou para fora de um vértice. Freqüentemente usado como medida de conexão de um nó para outros nós imediatos. Podendo assim representar influencia e/ou popularidade de um nó juntos aos demais. Útil na avaliação de quais nós são fundamentais em relação à disseminação de informações e na capacidade influenciar outros nós na localidade imediata.

Exemplos:
* Quantas pessoas essa pessoa pode alcançar diretamente? 
* Em uma rede de músicos: com quantas pessoas essa pessoa já colaborou/tocou?

```{r degree}
# plot da rede evidenciando o degree
ggraph(g_layout) +
  geom_edge_fan(alpha=0.4) +
  geom_node_point(aes(color = degree), size=8) + 
  geom_node_text(aes(label=name),color="white") +
  geom_node_text(aes(label=degree, color=degree), nudge_y = NUDGE_Y ) +
  theme_graph() +
  # ggtitle( "Degree" ) + 
  theme( legend.position = "none" )

```


#### Betweenness Centrality (Intermediação)

A *Betweenness Centrality* é uma métrica que representa quantos caminhos curtos (_shortest path_) que ligam outros nó da rede, passam pelo nó em questão. Para calcular o valor para um determinado nó **v**, calcule o número de caminhos mais curtos entre os nós **i** e **j** que passam através de **v** e divida por todos os caminhos mais curtos entre **i** e **j**. Repita para todo os nós.

É uma medida importante, pois representa "o quanto" um nó, ou vértice, está dentro dos fluxos de informações possíveis entre os outros nós. Quanto mais alto o valor, maior a importância do nó, como um elo de comunicação entre os demais nós.

Esta métrica também pode ser calculada com respeito a uma aresta, assim estaríamos medindo o quanto um link entre dos nós participa dos caminhos mais curtos entre os nós da rede.

Exemplos: 
* Qual a probabilidade de esta pessoa ser a rota mais direta entre duas pessoas na rede?
* Me uma rede de espiões: quem é o espião pela qual a maioria das informações confidenciais pode fluir?


```{r Betweenness}

# plot da rede evidenciando o betweenness
ggraph(g_layout) +
  geom_edge_fan(alpha=0.4) +
  geom_node_point(aes(color = btwn), size=8) + 
  geom_node_text(aes(label=name),color="white") +
  geom_node_text(aes(label=btwn, color=btwn), nudge_y = NUDGE_Y ) +
  theme_graph() +
  # ggtitle( "Betweenness Centrality" ) + 
  theme( legend.position = "none" )

```


#### Closeness Centrality (Proximidade)

Representa o quão perto um nó está dos demais, pode ser uma medida direta da contagem de arestas ou da soma dos pesos dela. Para obtê-la calcule o comprimento médio de todos os caminhos mais curtos de um nó para todos os outros nós da rede.

É uma medida de _alcance_, mediria por exemplo a velocidade com informações pode alcançar outros nós a partir de um determinado nó inicial, quanto mais próximo um nó dos demais, mais rápido este nó influenciaria outros.

Exemplos:
* Quão rápido essa pessoa pode alcançar todos na rede?
* Em rede de relações sexuais: quão rápido uma DST se espalhará dessa pessoa para o resto da rede?

```{r closeness}
ggraph(g_layout) +
  geom_edge_fan(alpha=0.4) +
  geom_node_point(aes(color = clsn), size=8) + 
  geom_node_text(aes(label=name),color="white") +
  geom_node_text(aes(label=clsn, color=clsn), nudge_y = NUDGE_Y ) +
  theme_graph() +
  # ggtitle( "Closeness" ) + 
  theme( legend.position = "none" )
```


#### Eigenvector Centrality (Autovetor)

A centralidade do _autovetores_ de um nó é proporcional à soma das centralidades de _autovetores de todos os nós diretamente conectados a ele. A métrica é obtida através da fatoração e calculo de autovetores da _matriz de adjacência_[^3] que representa a rede.

Está associado a reputação e um vértice com respeito às suas ligações.

Exemplos:

* Quão bem esta pessoa está conectada a outras pessoas bem conectadas?
* Na rede de citações de artigos: quem é o autor mais citado por outros autores bem citados?

```{r eigenvector}
ggraph(g_layout) +
  geom_edge_fan(alpha=0.4) +
  geom_node_point(aes(color = eign), size=8) + 
  geom_node_text(aes(label=name),color="white") +
  geom_node_text(aes(label=eign, color=eign), nudge_y = NUDGE_Y ) +
  theme_graph() +
  # ggtitle( "Eigenvector" ) + 
  theme( legend.position = "none" )
```


#### Componentes

Um rede pode ter ser segmentada, ou seja, nós formam subredes não conectadas entre si, tais subredes são chamadas de componentes.

```{r components}
# montando uma lista de arestas (os números identificam o vértice)
edgelist <- data.frame(
  from = c(1,1,2,4,2,3,4,5,6,6,7,7,8,8,9,10),
  to   = c(2,3,4,3,5,4,5,1,7,8,9,8,9,10,10,7)
)

# construindo o grafo a partid da lista de aresta
edgelist %>%
  as.matrix() %>%
  graph.edgelist(directed = T) %>%
  as_tbl_graph() %>%
  activate("nodes") %>%
  mutate( name = LETTERS[1:10],
          component = as.factor(group_components())) -> g


ggraph(g, layout="kk") +
  geom_edge_fan(alpha=0.2, arrow = arrow(type="closed", angle=10, length = unit(5,units = "mm") ))+
  geom_node_point(aes(color=component),alpha=0.8, size=8) +
  geom_node_text(aes(label=name), color="white") +
  theme_void() +
  ggtitle( "Components" ) + 
  theme( legend.position = "none" )

```


### Identificando Atores e Padrões

Usando as métricas listadas acima é possível identificar e classificar a atuação e importancia dos atores em uma rede.

Tome-se como exemplo esta rede:

```{r kpnetwork}
# lista de ligacoes
h_edgelist <- data.frame(
  from = c( 0,  1, 1,  2, 2, 3, 3,  3,  4, 5, 5, 5, 8),
  to   = c(10, 10, 2, 10, 3, 4, 5, 10, 10, 6, 7, 8, 9)
) + 1

# construcao da rede
h <- h_edgelist %>%
  as.matrix() %>%
  graph.edgelist(directed = FALSE) %>%
  as_tbl_graph() %>%
  activate("nodes") %>%
  mutate( name = LETTERS[1:11] ) # nomeando nos

# plot
ggraph(h, layout="kk") +
  geom_edge_fan(alpha=0.2) +
  geom_node_point(color="red",alpha=0.9, size=8) +
  geom_node_text(aes(label=name), color="white") +
  theme_void() +
  ggtitle( "Exemplo" ) + 
  theme( legend.position = "none" )
```

Vamos combinar as medidas de centralidade para exibir importantes atores na estrutura.

```{r kpcentralities}
# calculando métricas de centralidade 
h <- h %>%
  activate("nodes") %>%
  mutate (
    degree = as.factor(centrality_degree()),
    btwn = round(centrality_betweenness(), 2),
    clsn = round(centrality_closeness(normalized = T), 2),
    eign = round(centrality_eigen(scale = T), 2),
    clst = as.factor(group_edge_betweenness())) %>% 
  
  # centrality das arestas
  activate("edges") %>%
  mutate( ebtwn = centrality_edge_betweenness() )

ggraph(h, layout="kk") +
  geom_edge_fan2(alpha=0.4, aes(edge_colour = ebtwn, label=ebtwn), label_size=3) +
  geom_node_point(aes(color=degree, size=clsn),alpha=0.5) +
  geom_node_text(aes(label=name), color="black") +
  geom_node_text(aes(label=eign, color=degree), nudge_y = -NUDGE_Y/2, size=2) +
  theme_void() +
  ggtitle( "Combinando Métricas" ) + 
  scale_color_manual(breaks = c("1", "2","3", "5", "10"),
                     values=c("red","red","lightskyblue","lightskyblue","darkblue"))
```

As várias medidas de centralidade são mostradas acima e são representadas:

* Cor do vértice: Degree Centrality
* Tamanho do vértice: Closeness Centrality
* Número abaixo do vértice: Eiginvector Centrality
* Cor e valor na aresta: Edge Betweenness Centrality

```{r kptable}
h %>% activate("nodes") %>%
  as.tibble() %>%
  select(-clst) %>%
  knitr::kable(caption="Métricas de Centralidade dos Nós")
```

Através das relações entre as centralidades é possível identificar os seguintes aspectos

* Nós mais conectados: **K** com mais conexões seguidas de **D** e **F**;
* A ligação entre a **F** e **D** é a de maior *intermediação*, além disso se removida desconecta o gráfico;
* Além disso, o nó **D** é o mais próximo aos demais e
* O nó **K** é no mais referenciado por nós mas referenciados (maior *eigenvector*), seguido logo por **D**, mais uma vez mostrando a importância do no **D** na estrutura da rede.

#### Gatekeepers & Accessors

Combinando duas métricas de centralidade, autovetores e intermediação, é possível evidênciar dois tipos de atores específicos numa rede. 

* Um ator com **alta intermediação** (*betweenness*) e **baixo autovetor** (*eigenvector*) pode ser um porteiro (_Gatekeeper_) importante para um ator central ou atores importantes.
* Um ator com **baixa intermediação** e **alto autovetor** pode ter acesso exclusivo a atores centrais.

```{r keysplayer}
h %>% activate("nodes") %>% as_tibble() %>% 
  ggplot(aes(x=btwn, y=eign)) + 
  geom_point() + geom_label(aes(label=name)) +
  theme( legend.position = "none" )
```

Observando a distribuição de como *eigenvector* fica em função *betweenness*, é possível observar então que o nó **F** atua como um *Gatekeeper* e o nó **C** como um nó de acesso a ators importantes (*accessor*).


```{r}
# key actors type
h <- h %>%
  activate("nodes") %>%
  mutate( type = as.factor(case_when(
    name == "F" ~ "gatekeeper",
    name == "C" ~ "access to central actors",
    TRUE ~ "others"
  )))

# plot
ggraph(h, layout="kk") +
  geom_edge_fan2(alpha=0.4, aes(edge_colour = ebtwn), label_size=3, legend="none") +
  geom_node_point(aes(color=type),alpha=0.9, size=8) +
  geom_node_text(aes(label=name), color="white") +
  geom_node_text(aes(label=eign), nudge_y = NUDGE_Y, size=3) +
  theme_void() +
  # ggtitle( "Gatekeeper and Accessor" ) + 
  scale_color_manual(breaks = c("others","gatekeeper","access to central actors"),
                     values=c("red","lightskyblue","darkblue"))

```

Podemos perceber que o nó **C** é o nó que "dá acesso" a nós de auta reputação (*eigenvector*) enquanto o nó **F**, é um nó de relativa baixa reputação que atua de porteiro para os nós de atua relevancia (D, K, E e C).

### Componentes

## Rede de Colaboração de Autores no CRAN

## Notas e Referências

[^1]: [R](https://www.r-project.org/) é uma linguagem de programação e ambiente para computação e análise estatística, de uso gratuito e que que fornece uma ampla variedade de técnicas  para: modelagem linear e não-linear, testes estatísticos, análise de séries temporais, classificação, agrupamento. 

[^2]: [CRAN](https://cran.r-project.org/) ou _Comprehensive R Archive Network_ é uma rede de FTP e servidores web ao redor do mundo que armazenam versões de código e documentação atualizadas para pacotes e bibliotecas para R. 

[^3]: Matrix que vértices contra vértices cuja as células indica o peso ou a ligação entre os vértices.